【裁判字號】    98,自,49
【裁判日期】    990108
【裁判案由】    誣告
【裁判全文】
臺灣臺中地方法院刑事裁定                98年度自字第49號
自  訴  人  乙○○
            戊○○
自訴代理人  陳化義律師
被      告  丙○○
追 加被 告  甲○○
上列被告因誣告等案件，經自訴人提起自訴，及追加被告因誣告
等案件，經自訴人追加自訴，本院裁定如下：
    主    文
丙○○、甲○○被訴於民國九十四年七月十一日誣告及於民國九
十四年九月二十九日誣告部分自訴駁回。
    理    由
一、自訴及追加自訴意旨略以：被告丙○○原係民安瓦斯實業股
    份有限公司（下稱民安瓦斯公司）之生產部經理兼廠長，因
    其確有指示該公司職員將本院於民國80年10月29日，在民安
    瓦斯公司完成假扣押程序，並交其保管之該公司所有瓦斯定
    時安全自動控制條整器成品共6349套其中約4 千餘套，搬離
    出廠銷售，而違背法院查封效力之情事，且明知自訴人乙○○於81年3 月28日向臺灣臺中地方法院檢察署告訴被告許革
    妨害公務之犯行，並非虛構，竟於82年8 月7 日對自訴人乙○○提出誣告告訴之犯行，業經最高法院以98年度台上字第
    5007號判決確定在案，足證本院85年度重訴字第412 號民事
    判決，認定自訴人乙○○於太平洋日報指摘被告丙○○有勾
    結檢察官包庇其犯罪圖利而妨害被告丙○○名譽之事實，並
    命自訴人乙○○應賠償被告丙○○新臺幣（下同）200 萬元
    ，係有違誤。是被告丙○○以該民事確定判決為執行名義，
    對自訴人乙○○之財產為強制執行，並於94年7 月11日具狀
    向臺灣臺中地方法院檢察署告訴自訴人戊○○偽造債權參與
    分配涉犯詐欺罪嫌，並於該案偵審過程中，陳稱自訴人乙○○為共犯等語，自已構成誣告犯行，而追加被告甲○○為民
    安瓦斯公司及遠寶國際股份有限公司（下稱遠寶公司）之實
    際負責人，因而可推知追加被告甲○○就被告丙○○上開誣
    告行為，具有犯意聯絡及行為分擔，因認被告丙○○及追加
    被告甲○○涉共犯誣告罪嫌云云；另被告丙○○及追加被告
    甲○○於94年9 月29日告訴自訴人誹謗罪，亦涉有誣告罪嫌
    云云。
二、按法院或受命法官，得於第一次審判期日前，訊問自訴人、
    被告及調查證據，於發見案件係民事或利用自訴程序恫嚇被
    告者，得曉諭自訴人撤回自訴；又訊問及調查結果，如認為
    案件有第252 條、第253 條、第254 條之情形者，得以裁定
    駁回自訴，刑事訴訟法第326 條第1 項、第3 項前段分別定
    有明文。又按犯罪事實應依證據認定之，無證據不得認定犯
    罪事實，刑事訴訟法第154 條第2 項亦有明文，而認定犯罪
    事實所憑之證據，雖不以直接證據為限，間接證據亦包括在
    內；然而無論直接或間接證據，其為訴訟上之證明，須於通
    常一般之人均不致有所懷疑，而得確信其為真實之程度者，
    始得據為有罪之認定；如未發現相當證據，或證據不足以證
    明，自不能以推測或擬制之方法，以為裁判基礎（最高法院
    76年度台上字第4986號、40年度台上字第86號判例參照）。
    再按當事人得聲請法院調查證據，而法院為發見真實，亦得
    依職權調查證據，但限於維護公平正義或對被告之利益有重
    大關係之事項為限，修正刑事訴訟法第163 條第1 、2 項定
    有明文。故法院固得依職權調查證據，但並無蒐集證據之義
    務。蒐集證據乃檢察官或自訴人之職責，事實審法院應以調
    查證據為其主要職責，其調查之範圍，亦以審判中所存在之
    一切證據為限，案內不存在之證據，即不得責令法院為發現
    真實，應依職權從各方面蒐集證據（最高法院91年度台上字
    第5846號判決意旨參照）。況刑事被告依法並無自證己罪之
    義務，關於犯罪構成要件之證明，自訴人以原告身分提起自
    訴，就所訴之犯罪事實，自應負舉證責任。
四、經查：
  (一)被告丙○○原係民安瓦斯公司之生產部經理兼廠長，因其確
    有指示該公司職員將本院於80年10月29日，在民安瓦斯公司
    完成假扣押程序，並交其保管之該公司所有瓦斯定時安全自
    動控制條整器成品共6349套其中約4 千餘套，搬離出廠銷售
    ，而違背法院查封效力之情事，且明知自訴人乙○○於81年
    3 月28日向臺灣臺中地方法院檢察署告訴被告丙○○妨害公
    務之犯行，並非虛構，竟於82年8 月7 日對自訴人乙○○提
    出誣告告訴，而經法院判決有期徒刑3 月，減為有期徒刑1
    月又15日確定之事實，固有臺灣高等法院臺中分院95年重上
    更(二)字第192 號刑事判決及最高法院98年度台上字第5007號
    刑事判決各1 份在卷可稽（見本院卷第84至89頁）。惟此亦
    僅足證明被告丙○○於82年8 月7 日有對自訴人乙○○為上
    開誣告之犯行，尚難憑此即推論被告丙○○有虛構事實，而
    於94年7 月11日對自訴人戊○○、乙○○為誣告之行為。
  (二)又自訴人乙○○因刊登「李慶義、常照倫、吳文忠檢察官集
    體包庇犯罪集團，警察、檢察官、法官怎可分配三億元？台
    中地檢署集體貪污不法追蹤、檢察官包庇犯罪鐵證如山」等
    於83年10月12日大眾申訴公正時報，且於83年4 月14日以新
    品法務室第002 號貪檢舉書刊於太平洋日報「繼前最高法
    院資深法官揭發司法醜聞後（再提－具體貪個案）(一)檢舉
    檢察官包庇犯罪集團圖利不法集團數億元．．．（自訴人乙○○並詳述其自認李慶義、常照倫檢察官貪事證，並影射
    丙○○係犯罪集團，為臺中地檢署三名檢察官公然包庇，在
    多次協調會中聲稱擬支千萬使法院不起訴）」等不實之文字
    ，詆譭被告丙○○致其名譽受到貶抑，對被告丙○○造成難
    以彌補之重大損害，其精神上自受有莫大之痛苦，而經本院
    判決自訴人乙○○應賠償被告丙○○200 萬元確定等情，亦
    有本院85年度重訴字第412 號民事判決附卷足憑。雖自訴人
    乙○○以前揭最高法院98年度台上字第5007號刑事判決，謂
    本院85年度重訴字第412 號民事判決前開認定係有違誤云云
    ，惟刑事判決所為事實之認定，於獨立民事訴訟裁判時，本
    不受拘束，本院於前開85年度重訴字第412 號損害賠償事件
    ，本即得斟酌全辯論意旨及調查證據之結果，依自由心證，
    認定事實，且自訴人乙○○前開於前揭媒體散布被告丙○○
    及三名檢察官貪瀆、包庇犯罪等不實文字，毀詆被告丙○○
    名譽之事實，既經本院調查翔實而以85年度重訴字第412 號
    民事判決載述其理由甚詳；況依前揭最高法院98年度台上字
    第5007號刑事判決，亦僅足認被告丙○○有於前揭時、地為
    違背法院查封效力之行為，然尚不足憑此即謂自訴人乙○○
    於前揭媒體散布被告及三名檢察官貪瀆、包庇犯罪等文字為
    真實，從而，自難認前開本院85年度重訴字第412 號民事判
    決認事用法有何違誤可言。被告丙○○以該民事確定判決作
    為對自訴人乙○○之財產為強制執行之執行名義，自屬於法
    有據。
  (三)被告丙○○以其對自訴人乙○○有前揭200 萬元損害賠償債
    權，向本院民事執行處以94年度執字第6966號強制執行事件
    ，聲請對自訴人乙○○於本院提存所92年度存字第1662號之
    提存金3,025,050 元為強制執行，嗣經自訴人戊○○以其與
    自訴人乙○○有650 萬元之票據債權參與分配，認自訴人戊○○涉嫌偽造債權參與分配，而於94年7 月11日具狀向臺灣
    臺中地方法院檢察署告訴自訴人戊○○涉有詐欺罪嫌乙節，
    有刑事告訴狀影本1 份附卷可按（見本院卷第128 頁）。而
    該案經檢察官以自訴人戊○○涉嫌偽造文書等案件提起公訴
    後，業經臺灣高等法院臺中分院以97年度上訴字第355 號偽
    造文書案件調查翔實，認定：(1)自訴人戊○○係自訴人乙○○配偶丁○○之弟。緣乙○○與丙○○間之損害賠償訴訟，
    自85年間起即纏訟多年，嗣於91年12月25日，方由本院以85
    年度重訴字第412 號判決乙○○應給付丙○○200 萬元，嗣
    上訴臺灣高等法院臺中分院後於93年7 月6 日經該院以92年
    度上字第149 號駁回乙○○之上訴而告確定。戊○○與乙○○原無債權債務關係，竟為避免丙○○日後可能對乙○○之
    財產為強制執行，欲影響丙○○受償之比例，竟基於共同明
    知為不實之事項，而使公務員登載於職務上所掌之公文書之
    概括犯意聯絡，於91年間某日通謀由乙○○開立本票1 紙（
    面額650 萬元、發票日則倒填為91年4 月1 日）予戊○○，
    虛偽成立借款債權，並預由戊○○持上開本票向本院聲請強
    制執行，而使公務員將上開不實之事項，登載於本院91年度
    票字第11410 號之裁定書，以此方式使戊○○取得對乙○○
    財產強制執行之執行名義。戊○○隨即持上開本票裁定向本
    院行使，佯對乙○○之財產聲請強制執行，結果因查無任何
    財產可供執行，而由本院以91年度民執夏字第26687 號發給
    戊○○債權憑證，再以上開方式，使本院民事執行處之公務
    員將乙○○積欠戊○○本票票款650 萬元之不實事項，登載
    於職務上所製作之債權憑證，足生損害於法院對於核准本票
    強制執行及核發債權憑證之正確性。(2)丙○○與乙○○間之
    損害賠償訴訟確定後，乃於94年2 月間聲請對乙○○提存於
    本院92年度存字第1662號提存事件之擔保金為強制執行，並
    由本院以94年度執字第6966號受理在案（分案日期為94年2
    月18日）。戊○○及乙○○見狀，乃承上開共同行使使公務
    登載不實公文書及損害丙○○債權之概括犯意聯絡，由戊○○於94年2 月間，持上開不實之債權憑證向本院民事執行處
    行使之，亦聲請對乙○○上開提存之擔保金為強制執行，並
    由本院以94年度執字第8721號受理在案（分案日期為94年3
    月1 日），以此方式使承辦民事參與分配業務之公務員，將
    前開不實之事項載入該公務員職務上掌管之分配表內，並以
    參與分配之方法達到隱匿乙○○財產之目的，致丙○○所能
    分配之金額減少，足生損害於丙○○及法院製作分配表之正
    確性。而戊○○對乙○○亦因受償不足（650 萬元中僅受償
    2,396,451 元），再由本院於94年12月1 日以94年執夏字第
    8721號發給戊○○債權憑證。戊○○再度以上開方式，使本
    院民事執行處之公務員將乙○○尚積欠戊○○本票債務未完
    全受償完畢之不實事項，登載於職務上所製作之債權憑證。
    亦足以生損害於法院對於核發債權憑證之正確性。(3)嗣後因
    丙○○另發現乙○○尚有提存於本院88年度存字第479 號之
    擔保金可供扣押，經向本院民事執行處聲請發禁止命令後，
    戊○○與乙○○見狀，復承前開共同行使使公務員登載不實
    公文書及損害丙○○債權之概括犯意聯絡，由戊○○持本院
    94年執夏字第8721號債權憑證，於94年12月7 日，向本院民
    事執行處陳報債權並聲明參與分配，並使承辦民事參與分配
    業務之公務員，將前開不實之事項載入各該公務員製作掌管
    之分配表內，並以參與分配之方法達到隱匿乙○○財產之目
    的，致丙○○所能分配之金額減少，足生損害於丙○○及法
    院製作分配表之正確性之犯罪事實，而判決自訴人戊○○有
    期徒刑1 年4 月，減為有期徒刑8 月確定等情，此有本院96
    年度易字第4843號刑事判決、臺灣高等法院臺中分院97年度
    上訴字第355 號刑事判決及自訴人戊○○之臺灣高等法院被
    告前案紀錄表各1 份在卷可稽，足見被告丙○○於94年7 月
    11日以自訴人戊○○涉嫌偽造其與自訴人乙○○間之650 萬
    元票據債權參與分配為由，向臺灣臺中地方法院檢察署具狀
    對自訴人戊○○提出詐欺告訴，並無虛偽捏造自訴人戊○○
    犯罪事實而為誣告之情。
  (四)再自訴人戊○○所涉上開偽造文書案件，雖經臺灣高等法院
    臺中分院認自訴人乙○○與自訴人戊○○係屬共犯關係，然
    此應為該院調查證據認定事實之結果，且依被告丙○○於94
    年7 月11日所提之刑事告訴狀觀之，被告丙○○僅係向臺灣
    臺中地方法院檢察署具狀對自訴人戊○○提出上開刑事告訴
    ，並未對自訴人乙○○提出告訴，已難認被告丙○○有於94
    年7 月11日對自訴人乙○○為誣告之行為。至自訴人乙○○
    雖指稱被告丙○○於上開戊○○被訴偽造文書案件，一再指
    稱自訴人乙○○為共犯云云，然並未提出任何證據以供本院
    查核，已難遽予採信；且縱令為真，惟自訴人戊○○與乙○○確有偽造650 萬元本票債權而參與分配之事實，被告丙○○並無虛構事實等情，已如前述，亦難認被告丙○○有於94
    年7 月11日對自訴人乙○○為誣告之行為。
  (五)另自訴人雖指訴追加被告甲○○與被告丙○○共同為上開誣
    告犯行，然並未能明確指明追加被告甲○○與被告丙○○間
    係如何共同為誣告之犯意聯絡與行為分擔之具體時間、地點
    、犯罪之方法，以供本院查核，則自訴人指訴追加被告甲○○之犯行即無法特定。況被告丙○○上開告訴行為，並未構
    成誣告，詳如前述，則自訴人指訴追加被告甲○○與被告丙○○共犯誣告罪云云，自屬無據。
  (六)至自訴人雖於98年12月3 日再具狀追加指訴被告丙○○及追
    加被告甲○○於94年9 月29日告訴自訴人誹謗罪，亦涉有誣
    告罪嫌云云。然並未明確指明被告丙○○與追加被告甲○○
    2 人間，如何共同對自訴人為誣告行為之具體地點、犯罪之
    方法，以供本院查核，則自訴人指訴被告丙○○與追加被告
    甲○○此部分誣告犯行即無法特定，且自訴人復未提出其他
    證據證明其等確有此部分誣告犯行，則自訴人此部分指訴，
    亦嫌無據。
六、綜上所述，依自訴人指訴之情形及所舉證據，既不足以證明
    被告丙○○及追加被告甲○○有共同於94年7 月11日及94年
    9 月29日虛構事實對渠等為誣告之犯行，且又查無其他積極
    事證足證被告丙○○及追加被告甲○○之誣告犯行，其等之
    犯罪嫌疑不足，而有刑事訴訟法第252 條第10款之情形，揆
    諸首揭說明，此部分自訴自應予駁回。至自訴人聲請本院調
    取本院82年度自字第65、921 、1201號、87年度自字第835
    號、86年度自字第296 、1004號、86年度易字第2586號、86
    年度訴字第1134號、83年度訴字第622 號、84年度訴字第
    1734 、1726 號、89年度自字第542 號、91年度自字第144
    號、83 年 度訴字第2237號、85年度自字第1566號刑事案卷
    及85年度聲字第833 號民事案卷，因與本案並無關聯性，且
    依現有證據資料，已足為裁判，本院認無再予調取上開案卷
    之必要，附此敘明。
據上論斷，應依刑事訴訟法第326 條第3 項、第252 條第10款裁
定如主文。
中    華    民    國    99    年    1     月    8     日
                  刑事第十七庭  審判長法官   陳玉聰
                                      法官   簡芳潔
                                      法官   劉惠娟
上正本證明與原本無異。
如不服本裁定，應於送達後5 日內，向本院提出抗告狀。
                                      書記官  童淑芬
中    華    民    國    99    年    1     月    8     日

司法院資訊處製作；財團法人民間司法改革基金會備份。
